【裁判字號】    94,訴,1667
【裁判日期】    950713
【裁判案由】    發明專利申請
【裁判全文】
臺北高等行政法院判決
                                     94年度訴字第01667號
                              .
原      告 韓國商LG菲利普液晶顯示股份有限公司
代  表  人 甲○○
訴訟代理人 林志剛律師
複  代理人 廖文慈律師
訴訟代理人 丙○○專利代理人.
被      告 經濟部智慧財產局
代  表  人 蔡練生（局長）
訴訟代理人 乙○○
上列當事人間因發明專利申請事件，原告不服經濟部中華民國94
年4 月1 日經訴字第09406125120 號訴願決定，提起行政訴訟。
本院判決如下：
    主  文
原告之訴駁回。
訴訟費用由原告負擔。
    事  實
一、事實概要：訴外人日商佛朗帝克股份有限公司於民國（除西
    元外，以下同）88年07月28日以「以使用以銅作為配線層、
    以銦（IN）氧化物及金屬氧化物作為透明導電層為主成分之
    複合氧化物的電子機器用構成基板及使用其之電子機器」向
    被告申請發明專利，同時聲明以其在日本申請，申請日為西
    元1998年08月31日之日本第00-000000 號申請案主張優先權
    ，經被告編為第00000000號審查。嗣該公司變更本案發明名
    稱為「以使用以銅作為配線層、以銦（IN）氧化物及金屬氧
    化物為主成分之複合氧化物作為透明導電層的電子機器用構
    成基板及使用其之電子機器」，復於90年05月04日申准讓與
    申請權予原告，該案並經被告為應不予專利之處分。原告不
    服，申請再審查，案經被告以93年06月25日（93）智專三（
    四）01024 字第09320568960 號專利再審查核駁審定書仍為
    「本案應不予專利」之處分。原告不服，提起訴願，經訴願
    決定駁回，原告猶不服，遂向本院提起行政訴訟。
二、兩造聲明：
  (一)原告聲明：
  1.原處分及訴願決定均撤銷。
  2.被告應作成核准第00000000號發明專利之處分。
  3.訴訟費用由被告負擔。
  (二)被告聲明：
  1.駁回原告之訴。
  2.訴訟費用由原告負擔。
三、兩造之主張：
甲、原告主張：
  (一)原處分認本案不符核駁處分時專利法第20條第2項、第22條
    第3、4項之規定，理由如下:
  1.被告曾以93年03月01日以智專三（四）01024字第093201945
    50號再審查核駁理由先行通知書函知原告，如本案說明書及
    再審查申請理由書提所述，銦錫氧化物（以下稱ITO）係為
    習知、習用之透明導電層材料；又本案實施例僅有銦鋅氧化
    物（以下稱IZO）之結果，並無其他資料可顯示所請「銦氧
    化物與錫、鎵、鉈、鎂以及鉛形成之金屬氧化物」達到本案
    發明之效果可驗證其之進步性，因此申請專利範圍第1項宜
    明確將ITO排除，以具體申請專利之標的及特點。
  2.上開通知書已明確函知申請人（即本案原告）就申請專利範
    圍提出修正，明確將ITO排除，唯申請人並未修改至說明書
    可支持的範圍，而ITO可用於銅配線層，係為熟習該業者所
    顯而易知且能輕易完成者，因此其申復說明為無理由，為應
    用此等習用技術、知識，不符專利要件。
  (二)本案銅配線層與複合氧化物構成的透明導電層之組合發明，
    經由執行ITO及IZO的實驗，確能產生藉以降低接觸電阻及蝕
    刻造成的配線損傷的功效，具進步性:
  1.本案申請專利範圍第1項所請者乃為一種「組合發明」，與
    ITO是否為習知習用之透明導電層材料或是否可用於銅配線
    層無關:
    (1)按「組合發明，係指將複數個既有之構成要件組合而成之
      發明而言。此種組合發明與集合發明不同之處，在於組合
      發明可產生突出的技術特徵或顯然的進步，故非為熟習該
      項技術者所能輕易完成者。至於集合發明，因未能產生突
      出的技術特徵或顯然的進步，故為熟習該項技術者所能輕
      易完成。因此組合發明之個別構件即使屬於既有之技術，
      亦須就整體予以考量。」「組合發明，係指組合先前技術
      中複數個技術手段所構成之發明。若組合發明之技術特徵
      在功能上彼此相互作用而能產生新的功效，或組合後之技
      術效果優於所有單一技術所產生之技術效果的總合，無論
      其技術特徵是否全部或部分為已知，均應認定該發明非能
      輕易完成，具進步性。」分別為被告「專利審查基準」92
      年8月版與93年07月01日施行版對「組合發明」之規定。
    (2)依據上揭「專利審查基準」對「組合發明」之規定，只要
      本案申請專利範圍第1項所請之「組合銅配線層與複合氧
      化物構成的透明導電層」之組合發明，其技術特徵在功能
      上彼此相互作用，而能產生藉以降低接觸電阻及蝕刻造成
      的配線損傷的功效，則無論ITO或其所界定之複合氧化物
      中所含之各單一種氧化物，是否為習知習用之材料，或本
      案發明之技術特徵是否全部為已知，均應認定該發明非能
      輕易完成，具進步性。何況本案發明之特徵並非是全部為
      已知者，更應認定本案發明非能輕易完成，具進步性。
    (3)今被告僅著眼於本案申請專利範圍第1項所用以組合之各
      個別材料，而予以分別判斷其是否為習知習用之材料，未
      考慮到本案申請專利範圍第1項所請者乃為一種「組合發
      明」，即「組合銅配線層與複合氧化物構成的透明導電層
      」之組合發明，而非在單獨申請可形成透明導電層之氧化
      物的發明，也非在單獨申請銅配線層的發明。因此本案發
      明與ITO是否為習知習用之透明導電層材料，以及ITO是否
      可用於銅配線層等無關。
  2.本案銅配線層與複合氧化物構成的透明導電層之組合發明，
    經由執行ITO及IZO的實驗，確能產生藉以降低接觸電阻及蝕
    刻造成的配線損傷的功效，具進步性:
    (1)本案申請專利範圍第1項所請之發明，其特徵在於配線層
      由銅形成而非鋁或鋁合金形成，以及透明層係由氧化銦與
      鋅、錫、鎵、鉈、鎂或鉛的氧化物組成的複合氧化物所形
      成。其組合如此銅配線層與複合氧化物構成的透明導電層
      之組合發明，經由執行ITO及IZO的實驗，確能產生藉以降
      低接觸電阻及蝕刻造成的配線損傷的功效，已提供了本案
      發明的最佳模式，但這並非意指其他實施例是無效的。此
      可由附證三至五所示之ITO/Cu、ITO/Al、ITO/Cu(Mg)等於
      不同溫度下的量測結果、不同條件下的氧化退火之反應及
      量測結果，以及銅乾蝕刻之結果等各項量測結果，而瞭解
      如本案說明書所述之本發明所解決的習知技術缺點問題，
      以及所達成之顯著功效，即明白本案發明確實符合「專利
      審查基準」對「組合發明」之規定，應認定本案發明非能
      輕易完成，應具進步性。
    (2)被告無引證任何證據資料，且無視於本案之IZO實施例為
      本發明最佳實施例模式，已可涵蓋其他實施例之事實，即
      主觀的逕行以「本案實施例僅有IZO之結果，並無能使所
      請銦氧化物與錫、鎵、鉈、鎂及鉛形成之金屬氧化物，亦
      可達到本案發明之效果，以驗證其之進步性」為由，而認
      定本案不具進步性，實難謂原處分無違法。
  3.至於被告以ITO為習知習用之材料，而本案申請專利範圍第1
    項未明確將ITO排除，係屬於申請專利範圍是否過廣問題，
    根本與專利法第22條第3、4項規定無關。何況本案既然是「
    組合發明」，則依前揭「專利審查基準」對「組合發明」之
    規定，自更無以本案說明書（含申請專利範圍）記載有該習
    知的ITO作為組合成分為由，而認定不符專利法第22條第3、
    4項之規定，原處分在認事用法實有違誤。
  (三)被告至原告提起本件訴願後，始引用先前技術文獻答辯，已
    違反行政程序法第43條，有損原告之審級利益:
    被告於再審查期間及其原處分中，均未引任何具體證據資料
    ，以作為支持其審定本案不具進步性的依據。迨至再審查審
    定後，於訴願階段，經原告指摘其審定未引證任何具體文獻
    為證後，始提出一些教科書做為證據資料，以支持其審定本
    案不具進步性。姑不論其提出之證據資料內容是否具有證據
    力，僅就其作成核駁審定後，始提出引證資料之行政行為而
    言，即有損原告之審級利益，且違反舊專利法第40條第2項
    及行政程序法第43條之規定，實難謂原處分無違法。蓋本案
    為專利申請案，在再審查審定前，原告在不變更原說明書所
    記載之發明實質下，本享有依法可對說明書（包含申請專利
    範圍）作任何補充及修正之權利。是以被告如果在核駁審定
    前，即提出支持其核駁理由之證據資料，則原告可根據該證
    據資料，據以判斷及斟酌是否該對說明書補充資料，或是修
    縮申請專利範圍。但在再審查審定後，被告始提出證據資料
    時，原告即無再根據該證據資料斟酌是否該對說明書補充資
    料，或是修縮申請專利範圍之餘地。因此被告此種在審定後
    ，於訴願階段始舉證之行政行為，不但有損原告之審級利益
    ，而且也有違反舊專利法第40條第2項及行政程序法第43條
    之規定，自難謂原處分無違法。
  (四)綜上所陳，可見原處分確有違法之處，祈請貴院明察，賜為
    判決如訴之聲明為禱。
乙、被告主張：
  (一)本案所請「銦氧化物與錫、鎵、鉈、鎂以及鉛形成之金屬氧
    化物」難謂有「顯然的進步」:
  1.按「稱發明者，謂利用自然法則之技術思想之高度創作。」
    ，惟「發明係運用申請前既有之技術或知識，而為熟習該項
    技術者所能輕易完成時」仍不得依本法取得專利，分別為本
    案審定時專利法第19條及第20條第2項所明定。判斷一發明
    是否能「輕易完成」，被告於87年12月公開發行（與92年08
    月版相同）之「專利審查基準」第1-2-20至23頁，就組合判
    斷發明是否能輕易完成，指出:
    (1)准予將二件或二件以上不同文獻之全部內容或其各該文獻
      之部份內容，或同一文獻之各不同部份相互組合；准予將
      先前技術之各片斷部份組合，以判斷申請專利範圍之發明
      是否具有突出的技術特徵或顯然的進步，惟其組合以熟悉
      該項技術者於申請時，所能輕易完成為限。
    (2)並應注意下列事項：
      文獻之組合應注意：應假設熟悉該項技術者，如遭遇申
        請專利發明所欲解決的問題時，是否能輕易組合所引證
        之文獻之技術內容，以解決該問題；又文獻之技術內容
        屬於非類似、非接近或無關的技術領域者，則其組合通
        常視為非能輕易完成。
      先前技術之組合部份應注意：以先前技術之片斷部份相
        互組合，而判斷發明是否能輕易完成時，應考慮發明是
        否具有「突出的技術特徵」或「顯然的進步性」，「突
        出的技術特徵」，係指申請專利之發明，對熟悉該項技
        術者而言，若以先前技術為基礎，仍然不易由邏輯分析
        、推理或試驗而得者。「顯然的進步」係指申請專利之
        發明克服先前技術中存在的問題點或困難性而言，通常
        係表現於功效上。
  2.就先前知識技術之組合部份而言，由於本案說明書第10頁第
    14行至第21行記載了「除了銦鋅氧化物IZO之外，銦錫氧化
    物ITO會有由於使用酸蝕刻液，銅配線也被蝕刻之虞」，且
    並無其他資料可顯示所請「銦氧化物與錫、鎵、鉈、鎂以及
    鉛形成之金屬氧化物」可達到本案發明之效果，及可驗證其
    之功效、進步性，因此，本案所請「銦氧化物與錫、鎵、鉈
    、鎂以及鉛形成之金屬氧化物」難謂有「顯然的進步」，即
    難謂為新發明。
  (二)本案係關於「以使用以銅作為配線層、以銦(IN)氧化物及金
    屬氧化物為主成分之複合氧化物作為透明導電層的電子機器
    用構成基板及使用其之電子機器」之申請，其請求內容主要
    如92年05月23日申請專利範圍第一項所揭示:一種電子機器
    用構成基板，其特徵為使用:以銅作為配線層、以銦氧化物
    及由鋅、錫、鎵、鉈、鎂以及鉛形成之群中選擇一種或複數
    種之金屬氧化物為主成分之複合氧化物作為透明導電層。本
    案再審查審定係依92年05月23日申請專利範圍及93日04月29
    日申覆說明審查。
  (三)原告稱「發明是否為非能輕易完成而具進步性」，其考量的
    重點應包括「能否藉以降低蝕刻造成的配線損傷的功效」云
    云；惟本案說明書第6頁第3行至第21行說明「除了IZO之外
    ，銦氧化物與錫、鎵、鉈、鎂以及鉛形成之複合氧化物，會
    因材料之不同，會有由於在蝕刻該複合氧化物材料之際之蝕
    刻液，銅配線也被蝕刻之虞」，「因此，以銦鋅氧化物很合
    適地被適用」，說明書第10頁第14行至第21行亦說明「除了
    IZO之外，ITO會有由於使用酸蝕刻液，銅配線也被蝕刻之虞
    」，「因此，在使用銅作為配線層之材料之情形，最好使用
    銦鋅氧化物作為透明導電層」，即本案實施例僅有IZO之結
    果說明，並無其他資料可顯示所請「銦氧化物與錫、鎵、鉈
    、鎂以及鉛形成之金屬氧化物」可達到本案發明之效果，及
    可驗證其之進步性，即難謂為新發明。
  (四)被告曾於93年03月01日以智專三（四）01024字第093201945
    50號再審查核駁理由先行通知書函知原告，說明如本案說明
    書及再審查申請理由書所述，ITO係為習知、習用之透明導
    電層材料；又本案實施例僅有IZO之結果，並無其他資料可
    顯示所請「銦氧化物與錫、鎵、鉈、鎂以及鉛形成之金屬氧
    化物」達到本案發明之效果可驗證其之進步性，因此申請專
    利範圍第1項宜明確將ITO排除，以具體申請專利之標的及特
    點；惟原告並未修正申請專利範圍第1項至說明書可支持的
    範圍，而銅之導電性僅次於銀，較鋁之導電性為佳，「其常
    用於當電氣導線或電線、製作印刷電（或線）路板」，係為
    辭典、教科書記載之習知知識技術，如附件一（1984年化學
    新辭典第142頁）、附件二（1994年教科書-電工材料第121
    、127-128頁）、附件三（1982年教科書-印刷電路板製作第
    320-322頁）所記載，為一般業者所熟知，因此，以「銅替
    代鋁」，「使用銅作為配線層，以銦錫氧化物ITO作為透明
    導電層，係為熟習該項業者所顯而易知且能輕易完成者」；
    即，本案「使用銅作為配線層，以銦錫氧化物ITO作為透明
    導電層，係為熟習該項業者所顯而易知且能輕易完成者」，
    且其並無「顯然的進步、功效」，不符專利要件。
  (五)原告訴稱有關「ITO/Al、ITO/Cu(Mg)等於不同溫度下的量測
    結果、不同條件下的氧化退火之反應及量測結果，以及銅乾
    蝕刻之結果等各項量測結果」之附證三至五之圖示，僅係「
    ITO/Al、ITO/Cu(Mg)等於不同溫度下的量測結果、不同條件
    下的氧化退火之反應及量測結果」、「銅（本身）乾蝕刻之
    反應過程、圖示」，並無任何蝕刻「銦錫氧化物ITO透明導
    電層與銅配線」組合時，「銅配線」之反應及量測結果之圖
    示，即未說明且未解決「除了銦鋅氧化物IZO之外，銦錫氧
    化物ITO會有由於使用酸蝕刻液，銅配線也被蝕刻之虞」的
    問題；又該等「附件圖示」係於再審查審定之後提出，即未
    經被告審查，基本上即未便在訴訟程序中受理審究。
  (六)據上論結，本案申請專利範圍「使用銅作為配線層，以銦錫
    氧化物ITO作為透明導電層」超出說明書及實施例所能合理
    支持之範圍，為熟悉該項技術者所能輕易完成者，且其組合
    並無「顯然的進步、功效」。本案訴訟為無理由，難謂為新
    發明。
    理  由
一、按凡利用自然法則之技術思想之高度創作，而可供產業上利
    用者，固得依本件核駁處分時專利法第19條暨第20條第1項
    之規定申請取得發明專利。惟其發明如「係運用申請前既有
    之技術或知識，而為熟習該項技術者所能輕易完成時」，仍
    不得依法申請取得發明專利，同法第20條第2項復有明文。
    又依同法第22條第3項及第4項規定，申請發明專利之說明書
    ，除應將申請專利之標的、技術內容及特點，具體指明於申
    請專利範圍外，並應載明有關之先前技術、發明之目的、技
    術內容、特點及功效，使熟習該項技術者能瞭解其內容並可
    據以實施；否則，即難認其符合專利要件，而不得依法申請
    取得發明專利。
二、本件訴外人日商佛朗帝克股份有限公司前於88年7 月28日以
    「以使用以銅作為配線層、以銦（IN）氧化物及金屬氧化物
    作為透明導電層為主成分之複合氧化物的電子機器用構成基
    板及使用其之電子機器」向被告申請發明專利，同時聲明以
    其在日本申請，申請日為西元1998年08月31日之日本第00-0
    00000 號申請案主張優先權，經被告編為第00000000號審查
    。嗣該公司變更本案發明名稱為「以使用以銅作為配線層、
    以銦（IN）氧化物及金屬氧化物為主成分之複合氧化物作為
    透明導電層的電子機器用構成基板及使用其之電子機器」，
    復於90年05月04日申准讓與申請權予原告，該案並經被告為
    應不予專利之處分，有系爭案專利申請書、各審定書等件在
    卷可稽，並為兩造所不爭，堪認為實。原告不服，提起本件
    行政訴訟，主張如事實欄所載。
三、本院判斷如下：
  (一)本件第00000000號「以使用以銅作為配線層、以銦（IN）氧
    化物及金屬氧化物為主成分之複合氧化物作為透明導電層的
    電子機器用構成基板及使用其之電子機器」發明專利申請案
    ，依據其92年5 月23日申請專利範圍，第一項為獨立項，其
    餘第二、三、四項，則為附屬項；第一項載以係一種電子機
    器用構成基板，其特徵為使用：以銅作為配線層、以銦氧化
    物及由鋅、錫、鎵、鉈、鎂以及鉛形成之群中選擇一種或複
    數種之金屬氧化物為主成分之複合氧化物作為透明導電層。
  (二)查本件習知之技術載以「作為配線材料之鋁具有低電阻之優
    點，在電子機器中，被廣泛使用於基板上之配線或電極等。
    又，作為被使用於透明電極等之透明導電層，被廣泛使用者
    為銦錫氧化物。」，其結構組成雖異於本件技術；惟本件除
    提供銅與銦錫氧化物之相關熱處理前後組成結構變化結論外
    ，然原告對其所主張發明之一銦鋅氧化物的實際功效仍未提
    出具體說明與驗證，尚難認確能達到減少氧化物之形成。本
    件說明書第6 頁第3 行至第21行所載意旨係「除了銦鋅氧化
    物IZO 之外，銦氧化物與錫、鎵、鉈、鎂以及鉛形成之複合
    氧化物，會因材料之不同，會有由於在蝕刻該複合氧化物材
    料之際之蝕刻液，銅配線也被蝕刻之虞」，「因此，以銦鋅
    氧化物很合適地被適用」；說明書第10頁第14行至第21 行
    亦說明「除了銦鋅氧化物IZO 之外，銦錫氧化物ITO 會有由
    於使用酸蝕刻液，銅配線也被蝕刻之虞」，「因此，在使用
    銅作為配線層之材料之情形，最好使用銦鋅氧化物作為透明
    導電層」。是以，本件實施例僅有銦鋅氧化物IZO 之結果說
    明，並無其他資料可顯示所謂「銦氧化物與錫、鎵、鉈、鎂
    以及鉛形成之金屬氧化物」可達到其發明之效果，及可驗證
    其進步性。
  (三)至原告所主張之ITO/Cu、ITO/Al、ITO/Cu(Mg)等於不同溫度
    下的量測結果、不同條件下的氧化退火之反應及量測結果，
    以及銅乾蝕刻之結果等各項量測結果，而瞭解如本案說明書
    所述之本發明所解決的習知技術缺點問題乙節；然揆諸其附
    件圖示，僅係ITO/Al、ITO/Cu(Mg)等於不同溫度下的量測結
    果、不同條件下的氧化退火之反應及量測結果，以及銅（本
    身）乾蝕刻之反應過程與圖示，並無任何蝕刻「銦錫氧化物
    ITO 透明導電層與銅配線」組合時，「銅配線」之反應及量
    測結果之圖示及數據，並未說明且未解決「除了銦鋅氧化物
    IZO 之外，銦錫氧化物ITO 會有由於使用酸蝕刻液，銅配線
    也被蝕刻之虞」的問題。
  (四)被告曾於93年03月01日以再審查核駁理由先行通知書函知原
    告，說明略以：如本案說明書及再審查申請理由書所述，IT
    O 係為習知、習用之透明導電層材料；又本案實施例僅有IZ
    O 之結果，並無其他資料可顯示所請「銦氧化物與錫、鎵、
    鉈、鎂以及鉛形成之金屬氧化物」達到本案發明之效果可驗
    證其之進步性，因此申請專利範圍第1 項所請過大，應進一
    步修改至說明書可支持之範圍等語；有被告93年03月01日智
    專三（四）01024 字第09320194550 號再審查核駁理由先行
    通知書一紙在卷足憑，且為原告所不爭執。惟原告並未修正
    申請專利範圍第1 項至說明書可支持的範圍，而銅之導電性
    僅次於銀，較鋁之導電性為佳，「其常用於當電氣導線或電
    線、製作印刷電（或線）路板」，係為辭典、教科書記載之
    習知知識技術，為一般業者所熟知，因此，以「銅替代鋁」
    ，「使用銅作為配線層，以銦錫氧化物ITO 作為透明導電層
    ，係為熟習該項業者所顯而易知且能輕易完成者」；由於原
    告不願就不符專利要件之請求項加以修正，而申請就全部請
    求項准予專利，雖然被告亦應就附屬項逐項審查，但亦無從
    就同一專利申請案作成部分請求項准予專利。從而，被告以
    本件「使用銅作為配線層，以銦錫氧化物ITO 作為透明導電
    層，係為熟習該項業者所顯而易知且能輕易完成者」，且其
    並無「顯然的進步、功效」，不符專利要件，依法自無不合
    。
四、綜上所述，被告以本件有違核准審定時專利法第20條第2項
    、第22條第3 項及第4 項之規定，所為應不予專利之處分，
    並無不合；訴願決定予以維持，亦無違誤。原告訴請撤銷原
    處分及訴願決定，並請求被告應予系爭案為專利之處分，為
    無理由，應予駁回。
五、本件事證已明，兩造其餘主張或答辯，已與本院判決結果無
    涉，爰毋庸一一論述，併此敘明。
據上論結，本件原告之訴為無理由，爰依行政訴訟法第98條第3
項前段，判決如主文。
中    華    民    國    95    年    7     月    13    日
                     第七庭審判長法  官  劉  介  中
                                 法  官  李  玉  卿
                                 法  官  黃  秋  鴻
上為正本係照原本作成。
如不服本判決，應於送達後20日內，向本院提出上訴狀並表明上
訴理由，如於本判決宣示後送達前提起上訴者，應於判決送達後
20日內補提上訴理由書（須按他造人數附繕本）。
中    華    民    國    95    年    7     月    13    日
                                 書記官  蘇  婉  婷


司法院資訊處製作；財團法人民間司法改革基金會備份。
